【裁判字號】    99,簡,125
【裁判日期】    990630
【裁判案由】    勞動基準法
【裁判全文】
臺北高等行政法院判決
                                       99年度簡字第125號
原      告  文強國際企業股份有限公司
代  表  人  甲○○
被      告  臺北縣政府
代  表  人  乙○○○○○○住同上
上列當事人間勞動基準法事件，原告不服行政院勞工委員會中華
民國99年1 月11日勞訴字第0980030752號訴願決定，提起行政訴
訟，本院判決如下：
    主      文
原告之訴駁回。
訴訟費用由原告負擔。
    事實及理由
一、程序事項：
    本件因屬不服行政機關所為罰鍰處分而涉訟，其標的金額為
    罰鍰5 千元（折合新臺幣1 萬5 千元），係在新臺幣( 下同
    )40 萬元以下，依民國99年1 月13日修正公布，同年5 月1
    日施行之行政訴訟法第229 條第1 項第2 款規定，應適用簡
    易程序，且依同法第233 條第1 項規定，得不經言詞辯論逕
    為判決，合先敘明。
二、事實概要：
    原告因未全額給付所僱用勞工陳俊祥之工資，經陳俊祥向被
    告所屬勞工局申訴，已經被告先後以97年9 月26日北府勞資
    字第0970725347號函及98年3 月10日北府勞資字第09801467
    06號函限期命令原告給付，惟原告並未遵照命令給付，經被
    告審認原告有違反勞動基準法第27條規定之情事，乃依同法
    第79條第1 項第2 款規定，以98年9 月11日北府勞安字第09
    80743281號勞動基準法罰鍰裁處書（下稱原處分）處罰鍰5,
    000 元（折合新臺幣15,000元）。原告不服，提起訴願，經
    決定駁回，遂提起本件行政訴訟。
三、原告起訴略以：
  (一)原告代表人甲○○於97年5 月間親向訴外人陳俊祥說明原告
    公司狀況，當時有原告配偶即訴外人張秋紅在場可以證明，
    陳俊祥表示瞭解公司情況並默示同意薪資調整後離去，原告
    遂於97年6 月5 日、7 月5 日將協調後薪資存入陳俊祥帳戶
    ，其間陳俊祥並未提出任何異議。原告與陳俊祥於97年7 月
    15日合意終止勞動契約，陳俊祥並取得原告相當資產以抵充
    工資、資遣費，原告已於97年8 月5 日給付陳俊祥97年7 月
    份薪資。詎料陳俊祥於97年8 月12日再向被告提出申訴，要
    屬無據。
  (二)原告與被告97年間書函往來期間，被告以97年11月12日北府
    勞資字第0970812903號函回覆陳俊祥略以：原告與陳俊祥間
    就薪資之議定各執一詞，又無法達成協議，陳俊祥若認權益
    受損，建請另循司法途徑解決等語。陳俊祥並未另循法律途
    徑以證明其申訴內容成立，被告竟罔顧原告權益作成原處分
    。
  (三)勞動基準法第22條規定工資應全額直接給付勞工，但法令另
    有規定或勞雇雙方另有約定者，不在此限。原告與陳俊祥已
    協議完成，且陳俊祥收受多次協議後薪資均無異議，被告竟
    漠視原告提出之證據及疑問，僅依據陳俊祥片面主張，即遽
    認原告違法勞動基準法第27條規定，並以同法第79條第1 項
    第2 款裁處原告罰鍰，顯屬處分不備理由，當然違背法令等
    情。並聲明求為判決撤銷訴願決定及原處分。
四、被告則抗辯略以：
  (一)按勞動基準法第22條第2 項規定：「工資應全額直接給付勞
    工。但法令另有規定或勞雇雙方另有約定者，不在此限。」
    第27條：「雇主不按期給付工資者，主管機關得限期令其給
    付。」第79條第1 項第1 款及第2 款略以：「有下列行為之
    一者，處2 千元以上2 萬元以下罰鍰：一違反…第22條…規
    定者。二違反主管機關依第27條限期給付工資…之命令者。
    」
  (二)原告從事樂器批發、食品飲料機械批發、菸草製品零售、家
    庭器具及用品零售等業務，為適用勞動基準法之行業。原告
    與陳俊祥於97年5 月發生勞資爭議以前，每月議定工資為6
    萬元，為原告所不爭，並有陳俊祥存款帳簿入帳明細、原告
    提供陳俊祥97年3 月、5 月勞工工資轉存明細表可證。原告
    雖主張陳俊祥默示同意調薪，且有訴外人張秋紅在場可證云
    云。惟張秋紅為原告負責人之妻子，時任原告公司秘書，與
    原告亦具有勞雇關係，依原告提供之張秋紅98年1 月23日說
    明書，陳俊祥僅表示瞭解原告公司目前狀況，該說明書並未
    敘明雙方協議減發之薪資數額為何，原告難逕以陳俊祥當時
    默示並未有直接明確之意思表示，即間接推論陳俊祥已同意
    減發半薪。
  (三)依據陳俊祥97年11月20日、98年2 月23日出具聲明書，對於
    原告於97年5 月間係向勞工說明協商略以：原告將於5 月把
    不動產處理完畢會較確定留多少人、薪水減幅多少，再知會
    願意留下的同仁，之後並未告知陳俊祥有關訊息，亦未告知
    陳俊祥將減薪至3 萬元。故陳俊祥於97年5 月當時僅知悉原
    告公司情況，至於是否調整薪資、調整數額如何，則未臻明
    確，是難認陳俊祥有同意原告減發一半薪資之明確意思表示
    。基上，陳俊祥未同意原告減半發薪一事甚明，原告以張秋
    紅出具之聲明書主張陳俊祥有默示同意減薪乙節，顯不足採
    。
  (四)關於原告主張陳俊祥連續3 個月收受半薪而無異議乙節，薪
    資調整係勞動契約內容之變更，應由勞雇雙方議定，勞動基
    準法第21條及同法施行細則第7 條定有明文。原告以陳俊祥
    繼續收受之情況，認定陳俊祥已接受原告調降工資，應屬原
    告片面推測，非陳俊祥之真意。依97年8 月20日勞資爭議協
    調會紀錄之勞方主張，以及陳俊祥97年10月9 日聲明書、97
    年11月20日聲明書、98年2 月23日聲明書，均表示未與原告
    議定調減半薪，顯見陳俊祥並未同意原告調降薪資甚明。
  (五)原告主張陳俊祥於97年7 月15日與原告合意終止勞動契約，
    陳俊祥並取得相當資產抵充工資、資遣費等，由陳俊祥簽署
    聲明後離職，原告並已依被告限期給付函，分別於97年10月
    3 日、98年3 月16日提出佐證資料，並無逾期仍未給付情事
    云云。惟依原告提供之佐證資料，為原告與陳俊祥於97年7
    月22日終止勞動契約之預告工資及資遣費聲明書，以及陳俊
    祥97年5 月至8 月、97年10月之發薪證明即存款憑條，依97
    年6 月5 日、7 月7 日及8 月5 日存款憑條，其金額未達原
    告與陳俊祥原議定工資，且該份聲明書內容亦未包括原告短
    計之陳俊祥97年5 月至7 月工資。又原告依被告97年11月12
    日函，主張被告對為確定案件作成處分係屬違法云云，惟原
    告於案件未確定前，仍應依循原議定之勞動條件，按月核發
    薪資予陳俊祥，如案件結果為陳俊祥確實同意減發半薪，原
    告仍得依案件結果請求陳俊返還溢領之工資，在此之前，原
    告仍不得逕自減發陳俊祥工資數額，並無疑義等語。並聲明
    求為判決駁回原告之訴。
五、本件兩造爭執要點為被告審認原告違反被告依勞動基準法第
    27條限期給付工資之命令，而據以作成原處分予以裁罰有無
    違法？
六、按勞動基準法第21條第1 項規定：「工資由勞雇雙方議定之
    。但不得低於基本工資。」第27條：「雇主不按期給付工資
    者，主管機關得限期令其給付。」第79條第1 項第2款 ：「
    有左列行為之一者，處2 千元以上2 萬元以下罰鍰：二違反
    主管機關依第27條限期給付工資…之命令者。」同法施行細
    則第7 條第3 款：「勞動契約應依本法有關規定約定左列事
    項：三工資之議定、調整、計算、結算及給付之日期與方法
    有關事項。」
七、經查：
  (一)原告前僱用之勞工陳俊祥於97年8 月6 日向被告所屬勞工局
    申訴原告有未給付其工資之情事，經協調未果後，被告乃依
    勞動基準法第27條之規定，先以97年9 月26日北府勞資字第
    0970725347號函命原告須於文到後5 日內給付所欠97年4 月
    至7 月之工資差額138,408 元，原告先於97年8 月給付97年
    4 月之工資28,185元，後於97年10月2 日僅給付97年4 月工
    資28,184元，合計56,369元；被告復以98年3 月10日北府勞
    資字第0980146706號函命原告於文到後5 日內給付所欠97年
    5 月至7 月之工資差額82,039元，原告逾期限仍未遵行，經
    被告審認原告提出之說明不可採，遂作成原處分裁罰15,000
    元等情，有卷附勞資爭議協調申請書（見原處分卷第1 頁）
    、臺北縣勞工局處理勞資爭議協調會會議紀錄（見原處分卷
    第4 頁）、被告97年9 月26日北府勞資字第09707347號函（
    見原處分卷第8 頁）、被告98年3 月10日北府勞資字第0980
    146706號函（見原處分卷第28頁）及原處分（見原處分卷第
    39頁）可稽。
  (二)原告雖以上開情詞資為爭議，惟依前引勞動基準法第27條及
    第79條第1項第2款之規定，雇主不按期給付工資者，主管機
    關得限期令其給付，雇主違反命令者，處2千元以上2萬元以
    下罰鍰。再參照行政程序法第110條第3項之規定，行政處分
    於生效後，即產生規制作用，形成一定之法律關係，或創設
    權利與課以義務。易言之，有效之行政處分效力，除拘束原
    處分機關、相對人、利害關係人外，基於權力分立原則之要
    求，亦具有拘束其他機關、法院或第三人之效果。故非屬行
    政爭訟對象之行政處分，在未經有權機關依法撤銷或廢止之
    前，應受到有效之推定，其他機關及法院在處理其他案件時
    ，必須予以尊重，以之為既成事實，納為自身行政作為或判
    決之基礎構成要件事實。固然，行政法院有權對行政處分為
    適法性審查，惟此亦僅限於作為審查對象之行政處分，倘於
    本案撤銷訴訟審理程序中，其先決問題涉及另一行政處分是
    否有不合法應予撤銷時，因該行政處分未經法定程序予以撤
    銷，行政法院仍不能逕行否定其效力。查本件原告係不服原
    處分（被告98年9 月11日北府勞安字第0980743281號勞動基
    準法罰鍰裁處書）經訴願決定駁回後，提起本件行政訴訟，
    顯認本件行政爭訟之對象係原處分，並非被告97年9 月26日
    北府勞資字第0970725347號函及98年3 月10日北府勞資字第
    0980146706號函命令原告給付工資之行政處分，而上開命令
    經核並非屬於無效之行政處分，且亦無因撤銷而失效之情形
    ，自具存續力，本院及兩造俱應受其拘束，無從否定其效力
    。易言之，被告前開命令已發生原告應給付陳俊祥工資之規
    制效力，本件應審查者，在於被告認定原告有違反被告依勞
    動基準法第27條限期給付工資之命令之情事，而作成原處分
    予以裁罰有無違法。是原告於上開命令給付工資之行政處分
    確定後，於本案爭執其未積欠陳俊祥薪資債務，於法尚有未
    洽，無從採憑。況薪資經勞雇雙方議定後，除有法定事由外
    ，雇主依法即應履約，且未經雙方合意，不得單方逕行予以
    調降。是原告雖以其負責人之配偶張秋紅出具之聲明書，且
    陳俊祥已受領3 個月，主張陳俊祥已默示同意減薪云云。惟
    張秋紅係原告負責人之配偶，所述難以遽信。再所謂默示之
    意思表示，係指依表意人之舉動或其他情事，足以間接推知
    其效果意思者而言，若單純之沉默，則除有特別情事，依社
    會觀念可認為一定意思表示者外，不得謂為默示之意思表示
    （最高法院29年上字第762 號民事判例參照）。查被告係自
    行將薪資匯入陳俊祥之帳戶內，除有積極證據可資證明外，
    不能僅因陳俊祥受領該部分給付之工資，即解為陳俊祥已默
    示同意減薪。是以本件原告迄被告作成原處分裁罰時，尚難
    認已付清積欠陳俊祥之全部工資，原告確有違反被告上開命
    令之情事無訛，自構成勞動基準法第79條第1 項第2 款規定
    之處罰要件，被告於法定罰鍰額度予以裁罰，自屬有據。
八、綜上所述，本件原告上開主張各節，均非可採。被告認定原
    告有違反被告依勞動基準法第27條限期給付工資命令之行為
    ，而依同法第79條第1 項第2 款及臺北縣政府處理違反勞動
    基準法事件統一裁罰基準表第10項之規定，裁處罰鍰15,000
    元，並無違法，訴願決定予以維持，核無不合，原告訴請撤
    銷，為無理由，應予駁回。
據上論結，本件原告之訴為無理由，爰依行政訴訟法第233條第1
項、第98條第1項前段，判決如主文。
中    華    民    國    99    年    6     月    30    日
                    臺北高等行政法院第二庭
                                    法  官  蔡  紹  良
上為正本係照原本作成。
本件以訴訟事件所涉及之法律見解具有原則性者為限，始得於本
判決送達後20日內向本院提出上訴狀並表明上訴理由，如已於本
判決宣示後送達前提起上訴者，應於判決送達後20日內補具上訴
理由（均按他造人數附繕本），且經最高行政法院許可後方得上
訴。
中    華    民    國    99    年    6     月    30    日
                                    書記官  林  俞  文

司法院資訊處製作；財團法人民間司法改革基金會備份。
